【裁判字號】    97,台上,1040
【裁判日期】    970313
【裁判案由】    偽造文書
【裁判全文】
最高法院刑事判決            九十七年度台上字第一○四○號
上  訴  人  甲○○
上列上訴人因偽造文書案件，不服台灣高等法院中華民國九十六
年六月十四日第二審更審判決（九十五年度重上更(三)字第六六號
，起訴案號：台灣士林地方法院檢察署九十年度偵字第三○八九
號），提起上訴，本院判決如下：
    主  文
原判決撤銷，發回台灣高等法院。
    理  由
本件原判決認定：上訴人甲○○於民國八十九年十二月二十四日
十六時二十分至二十二時二分之間，取得丙○○所有遠東國際商
業銀行（下稱遠東銀行）VISA信用卡副卡一張（卡號：00000000
00000000，係同日十六時二十分許，置於乙○○停放在台北市○
○街十巷二十七弄五號前機車置物箱內後失竊），旋將該信用卡
持卡人簽名欄「丙○○」之簽名塗銷，填上自己姓名「甲○○」
，而加以變造，並意圖為自己不法之所有，基於概括之犯意，於
原判決附表（下稱附表）所示之時、地，消費購買衣服、皮鞋、
日用品等物，合計新台幣二萬二千八百五十五元，結帳時由上訴
人提示更名後之信用卡，佯稱為信用卡之真正使用人，並在簽帳
單上簽寫「甲○○」之簽名署押，使各特約商店陷於錯誤，而將
所選購之物品交付，上訴人事後均未付款，詐騙得逞，並足以生
損害於丙○○、遠東銀行及附表所載之特約商店等情。因而撤銷
第一審之判決，依牽連犯從一重改判論處上訴人連續行使變造私
文書，足以生損害於他人罪刑，固非無見。
惟查：(一)、九十二年二月六日增訂公布之刑事訴訟法施行法第七
條之三規定：「中華民國九十二年一月十四日修正通過之刑事訴
訟法施行前，已繫屬於各級法院之案件，其以後之訴訟程序，應
依修正刑事訴訟法終結之。但修正刑事訴訟法施行前已依法定程
序進行之訴訟程序，其效力不受影響」。係以程序從新為原則，
故修正刑事訴訟法施行前，已繫屬於各級法院之案件，於新法施
行後，應依修正後之程序終結之，僅修正刑事訴訟法施行前已依
法踐行之訴訟程序（包含相關證據法則之適用），基於法的安定
性，其效力不受影響而已。從而依修正後規定應踐行之訴訟程序
，例如被告對證人之對質、詰問權等事項，倘被告未捨棄時，均
應依修正後之程序為之，並就修正刑事訴訟法施行前及施行後所
合法取得，均具有證據能力之證據資料，本於合理之心證以定其
取捨，尚非謂修正刑事訴訟法施行前已依法定程序取得證人之供
述證據者，即得依刑事訴訟法施行法第七條之三但書規定，剝奪
被告依修正後程序對證人之對質、詰問權。上訴人於原審分別以
言詞及書狀陳稱：證人石馥溶在審判中從未經其對質、詰問，聲
請原審傳喚石馥溶到場詰問調查（見更(三)卷(一)第二四頁、第七七
頁、第一○三頁反面、第一二四頁反面至第一二五頁，卷(二)第六
十頁反面、第六三頁反面）。原審不予置理，亦未在判決中說明
上訴人前開聲請調查之證據，如何可認不必要而無須傳喚石馥溶
之理由，即遽採修正刑事訴訟法施行前石馥溶在第一審之證述（
見原判決第五頁第十四至二二行），為判決之基礎，顯已剝奪上
訴人對上開證人之對質、詰問權，自與證據法則有違。(二)、犯罪
事實應依證據認定，有罪之判決書並應將認定犯罪事實所憑之證
據，於理由內記載，刑事訴訟法第一百五十四條第二項、第三百
十條第一款定有明文。原判決係認定上訴人將丙○○在上開遠東
銀行VISA信用卡持卡人簽名欄內之簽名塗銷後，填載上訴人姓名
而加以變造，嗣並持以行使。其理由內雖論述「該信用卡副卡於
失竊時，簽名欄處係丙○○之簽名署押，而被告甲○○於附表所
載時地持用該卡時，簽名欄處業經變造為『甲○○』，可認被告
甲○○取得丙○○失竊之遠東銀行VISA信用卡副卡後，即將該卡
持卡人簽名欄『丙○○』之簽名塗銷，填上自己姓名『甲○○』
而加以變造」（見原判決第四頁第八至十三行），但未進一步說
明上訴人持前開信用卡消費時，該信用卡簽名欄內如何業經變造
，填載為「甲○○」，以表示其為持卡人之依據及理由；且依原
判決引據附表所示賣場店員石馥溶、魏金月、陳佩霜等人之證述
（見原判決第五頁第十行至第八頁第九行），似僅能證明上訴人
有持丙○○之前開信用卡刷卡消費及在簽帳單上簽署上訴人之姓
名（原判決認上訴人在簽帳單上簽署其姓名，並無偽造私文書或
行使偽造私文書之犯行，見原判決第十九頁末二行至次頁第二行
），亦不能據為上訴人持前揭信用卡刷卡購物時，該卡簽名欄內
係填載「甲○○」，及上訴人有變造該信用卡持卡人簽名欄內「
丙○○」簽名之依憑。原審就上開信用卡持卡人「丙○○」之簽
名，是否確已經上訴人變造為「甲○○」，未詳加究明，並於理
由內為必要之說明論列，即遽認上訴人有變造前揭私文書並持以
行使之犯行，非唯速斷，並有不依證據認定犯罪事實及理由不備
之違誤。上訴意旨指摘原判決不當，非無理由，應認仍有發回更
審之原因。原判決認有刑法修正前牽連犯關係之詐欺取財及說明
不另為無罪諭知之竊盜等部分，基於審判不可分原則，均應併予
發回。
據上論結，應依刑事訴訟法第三百九十七條、第四百零一條，判
決如主文。
中    華    民    國  九十七  年    三    月   十三   日
                      最高法院刑事第八庭
                          審判長法官  謝  俊  雄
                                法官  陳  世  雄
                                法官  魏  新  和
                                法官  吳  信  銘
                                法官  徐  文  亮
      本件正本證明與原本無異
                                      書  記  官
中    華    民    國  九十七  年    三    月   十八   日
                                                 H


司法院資訊處製作；財團法人民間司法改革基金會備份。
